【裁判字號】    97,訴,481
【裁判日期】    980227
【裁判案由】    分割共有物
【裁判全文】
臺灣雲林地方法院民事判決               97年度訴字第481號
原      告  午○○
訴訟代理人  林重仁律師
被      告  辛○○
訴訟代理人  癸○○○
            戊○○
被      告  丑○○
訴訟代理人  己○○
被      告  ｅ○○
訴訟代理人  甲○○
被      告  乙○○
訴訟代理人  ｇ○○
被      告  寅○○
兼  特  別
代  理  人  亥○○
被      告  庚○○
            Ｃ○○
            Ｂ○○
            Ｑ○○
            巳○○
            辰○○
            未○○
            ａ○○
            ｄ○○
            ｈ○○○
                      5樓
            Ｙ○○
            Ｗ○○
            Ｚ○○
            Ｘ○○
            Ｐ○○
            Ｏ○○
            Ｎ○○
            Ｕ○○
            Ｍ○○
上二人共同
法定代理人  Ｄ○○
被      告  ｆ○○
                       1號
            Ｓ○○
            Ｒ○○
            Ｖ○○
            Ｉ○○
            Ｈ○○
            Ｊ○○
兼  上二人
共      同
法定代理人  丙○○
被      告  Ｇ○○
            Ｅ○○
                      9樓
            Ｆ○○
                      0號
            ｉ○○○
            ｂ○○
            玄○○
            子○○
                      弄27號.
            丁○○
                      號
            Ｋ○○
            Ａ○○
            地○○
            天○○
            Ｌ○○○
            ｃ○○○
            Ｔ○○
                      巷2號之.
            酉○
            申○○
            戌○○
            宇○○
            宙○○
            卯○○
            黃○○
            壬○
上列當事人間請求分割共有物事件，本院於民國98年2 月18日言
詞辯論終結，判決如下：
    主  文
被告ａ○○、ｄ○○、ｈ○○○、Ｙ○○、Ｗ○○、Ｚ○○、Ｘ
○○、Ｐ○○、Ｏ○○、Ｎ○○、Ｕ○○、Ｍ○○、ｆ○○、Ｓ
○○、Ｒ○○、Ｖ○○、Ｉ○○、Ｈ○○、Ｊ○○、丙○○、Ｇ
○○、Ｅ○○、Ｆ○○、ｉ○○○、ｂ○○、玄○○、子○○、
丁○○，應就坐落雲林縣西螺鎮○○段二七二號土地面積０．一
三四一五公頃，被繼承人廖溪邊所有權應有部分四五分之九，辦
理繼承登記。
被告Ｋ○○、Ａ○○、黃○○、地○○、天○○、申○○、寅○○、亥○○、Ｌ○○○、ａ○○、ｄ○○、ｈ○○○、Ｙ○○、
Ｗ○○、Ｚ○○、Ｘ○○、Ｐ○○、Ｏ○○、Ｎ○○、Ｕ○○、
Ｍ○○、ｆ○○、Ｓ○○、Ｒ○○、Ｖ○○、Ｉ○○、Ｈ○○、
Ｊ○○、丙○○、Ｇ○○、Ｅ○○、Ｆ○○、ｉ○○○、ｂ○○
、玄○○、子○○、丁○○、ｃ○○○、乙○○、Ｔ○○，應就
坐落雲林縣西螺鎮○○段二七六號土地面積０．一五０二０一公
頃，被繼承人林權所有權應有部分四二分之三，辦理繼承登記。
兩造（被告乙○○、寅○○、亥○○、Ｋ○○、Ａ○○、地○○
、天○○、Ｌ○○○、ｃ○○○、Ｔ○○、酉○、申○○、戌○○、宇○○、宙○○、卯○○、黃○○除外）共有上開二七二地
號土地，及兩造（被告丑○○除外）共有上開二七六地號土地，
以雲林縣西螺地政事務所民國九十七年十一月六日複丈成果圖所
示方法分割，即：
符號Ｂ部分面積０．０一七一二三公頃土地分歸被告未○○取得
。
符號Ｃ部分面積０．０三九四三二公頃土地分歸原告午○○取得
。
符號Ｄ部分面積０．００六九一五公頃土地分歸被告巳○○取得
。
符號Ｅ部分面積０．０一六六七四公頃土地分歸被告辰○○取得
。
符號Ｆ部分面積０．０一九０七公頃土地分歸被告丑○○取得。
符號Ｇ部分面積０．０一一０八九公頃土地分歸被告庚○○取得
。
符號Ｈ部分面積０．０一一七五三公頃土地分歸被告辛○○取得
。
符號Ｉ部分面積０．０一六八九五公頃土地分歸被告宇○○、宙
○○共同取得，並按應有部分各二分之一比例保持共有。
符號Ｊ部分面積０．０一五七一六公頃土地分歸被告戌○○取得
。
符號Ｋ１部分面積０．０一０七二九公頃土地分歸被告Ｋ○○、
Ａ○○、黃○○、地○○、天○○、申○○、寅○○、亥○○、
Ｌ○○○、ａ○○、ｄ○○、ｈ○○○、Ｙ○○、Ｗ○○、Ｚ○○、Ｘ○○、Ｐ○○、Ｏ○○、Ｎ○○、Ｕ○○、Ｍ○○、ｆ○○、Ｓ○○、Ｒ○○、Ｖ○○、Ｉ○○、Ｈ○○、Ｊ○○、丙○○、Ｇ○○、Ｅ○○、Ｆ○○、ｉ○○○、ｂ○○、玄○○、子
○○、丁○○、ｃ○○○、乙○○、Ｔ○○共同取得，並保持公
同共有。
符號Ｋ２部分面積０．００四七六八公頃土地分歸被告黃○○取
得。
符號Ｋ３部分面積０．００四七六八公頃土地分歸被告申○○取
得。
符號Ｋ４部分面積０．００六０五六公頃土地分歸被告亥○○取
得。
符號Ｌ部分面積０．０一０七四三公頃土地分歸被告酉○取得。
符號Ｍ部分面積０．０一０一一八公頃土地分歸被告卯○○取得
。
符號Ｎ部分面積０．０二五八一公頃土地分歸被告ａ○○、ｄ○○、ｈ○○○、Ｙ○○、Ｗ○○、Ｚ○○、Ｘ○○、Ｐ○○、Ｏ
○○、Ｎ○○、Ｕ○○、Ｍ○○、ｆ○○、Ｓ○○、Ｒ○○、Ｖ
○○、Ｉ○○、Ｈ○○、Ｊ○○、丙○○、Ｇ○○、Ｅ○○、Ｆ
○○、ｉ○○○、ｂ○○、玄○○、子○○、丁○○共同取得，
並保持公同共有。
符號Ｓ部分面積０．００三七０二公頃土地分歸被告亥○○、酉
○、卯○○共同取得，並按應有部分各三分之一比例保持共有。
符號Ｏ部分面積０．００八七二三公頃土地分歸被告ｅ○○取得
。
符號Ｐ部分面積０．００八九九五公頃土地分歸被告Ｑ○○取得
。
符號Ｑ１部分面積０．０一０四一九公頃土地分歸被告Ｃ○○取
得。
符號Ｑ２部分面積０．０一０四一八公頃土地分歸被告Ｂ○○取
得。
符號Ｒ部分面積０．０一０七三三公頃土地分歸被告壬○取得。
被告辰○○、丑○○、辛○○、宇○○、宙○○、戌○○、亥○○、酉○、卯○○、ｅ○○、Ｑ○○、Ｃ○○、Ｂ○○、壬○應
支付之補償金額，如附表所示，並由分配面積減少者，按減少面
積之比例分受之。
就分割上開二七二號土地訴訟費用部分，由兩造（被告乙○○、
寅○○、亥○○、Ｋ○○、Ａ○○、地○○、天○○、Ｌ○○○
、ｃ○○○、Ｔ○○、酉○、申○○、戌○○、宇○○、宙○○
、卯○○、黃○○除外）按上開二七二號土地之原應有部分比例
負擔。
就分割上開二七六號土地訴訟費用部分，由兩造（被告丑○○除
外）按上開二七六號土地之原應有部分比例負擔。
    事實及理由
一、被告未於言詞辯論期日到場，核無民事訴訟法第386 條各款
    所列情形，爰依原告聲請，由其一造辯論而為判決。
二、原告主張：坐落雲林縣西螺鎮○○段272 地號、地目建、面
    積0.13415 公頃土地（下稱系爭272 號土地）為兩造（被告
    乙○○、寅○○、亥○○、Ｋ○○、Ａ○○、地○○、天○○、Ｌ○○○、ｃ○○○、Ｔ○○、酉○、申○○、戌○○
    、宇○○、宙○○、卯○○、黃○○除外）共有；坐落同地
    段276 地號、地目建、面積0.150201公頃土地（下稱系爭27
    6 號土地）為兩造（被告丑○○除外）共有，應有部分各如
    土地登記簿謄本所載之權利範圍欄所示，原告欲分割土地以
    便利土地之利用，然系爭272 號土地共有人之一廖溪邊已於
    民國57年1 月25日死亡，而其繼承人即被告ａ○○、ｄ○○
    、ｈ○○○、Ｙ○○、Ｗ○○、Ｚ○○、Ｘ○○、Ｐ○○、
    Ｏ○○、Ｎ○○、Ｕ○○、Ｍ○○、ｆ○○、Ｓ○○、Ｒ○○、Ｖ○○、Ｉ○○、Ｈ○○、Ｊ○○、丙○○、Ｇ○○、
    Ｅ○○、Ｆ○○、ｉ○○○、ｂ○○、玄○○、子○○、丁○○（以下簡稱被告ａ○○等28人），尚未辦理繼承登記；
    系爭276 號土地共有人之一林權已於37年7 月12日死亡，而
    其繼承人即被告Ｋ○○、Ａ○○、黃○○、地○○、天○○
    、申○○、寅○○、亥○○、Ｌ○○○、ａ○○、ｄ○○、
    ｈ○○○、Ｙ○○、Ｗ○○、Ｚ○○、Ｘ○○、Ｐ○○、Ｏ
    ○○、Ｎ○○、Ｕ○○、Ｍ○○、ｆ○○、Ｓ○○、Ｒ○○
    、Ｖ○○、Ｉ○○、Ｈ○○、Ｊ○○、丙○○、Ｇ○○、Ｅ
    ○○、Ｆ○○、ｉ○○○、ｂ○○、玄○○、子○○、丁○○、ｃ○○○、乙○○、Ｔ○○（以下簡稱被告Ｋ○○等40
    人），尚未辦理繼承登記，為此上開繼承人即被告ａ○○等
    28人、被告Ｋ○○等40人，應分別就系爭272 、276 號土地
    被繼承人廖溪邊、林權應有部分45分之9 、42分之3 辦理繼
    承登記後，以利分割。又系爭272 、276 號土地迄今仍保持
    共有，致土地均無法充分利用，而兩造間並未定有不能分割
    之期限，亦無因物之使用目的，不能分割之情形，為充分利
    用各共有人土地，爰依民法第823 條第1 項規定訴請裁判分
    割等語。並聲明：如主文所示。
三、被告部分：
  (一)被告（被告庚○○、辛○○、Ｃ○○、Ｂ○○、丑○○、ｅ
    ○○、巳○○、辰○○、未○○、ｂ○○、Ｋ○○、寅○○
    、亥○○、酉○、戌○○、宇○○、卯○○、黃○○除外）
    未於言詞辯論期日到場，亦未提出書狀作何聲明及陳述。
  (二)被告庚○○、辛○○、Ｃ○○、Ｂ○○、丑○○、ｅ○○、
    巳○○、辰○○、未○○、ｂ○○、Ｋ○○、寅○○、亥○○、酉○、戌○○、宇○○、卯○○、黃○○未於言詞辯論
    期日到場，惟據其等以前到場所為之陳述為：同意系爭272
    、276 號土地合併分割，及原告之分割方案等語。
四、按各共有人得隨時請求分割共有物，但因物之使用目的不能
    分割或契約訂有不分割之期限者，不在此限。又共有物之分
    割，依共有人協議之方法行之，分割方法不能協議決定者，
    法院得因任何共有人之聲請，命為左列之分配：一、以原物
    分配於各共有人。二、變賣共有物，以價金分配於各共有人
    ，民法第823 條第1 項、第824 條第1 項、第2 項分別定有
    明文。原告主張系爭272 號土地為兩造（被告乙○○、寅○○、亥○○、Ｋ○○、Ａ○○、地○○、天○○、Ｌ○○○
    、ｃ○○○、Ｔ○○、酉○、申○○、戌○○、宇○○、宙
    ○○、卯○○、黃○○除外）共有；系爭276 號土地為兩造
    （被告丑○○除外）共有，應有部分各如土地登記簿謄本所
    載之權利範圍欄所示，原告欲分割土地以便利土地之利用，
    然系爭272 號土地共有人之一廖溪邊已於57年1 月25日死亡
    ，而其繼承人即被告ａ○○等28人尚未辦理繼承登記；系爭
    276 號土地共有人之一林權已於37年7 月12日死亡，而其繼
    承人即被告Ｋ○○等40人尚未辦理繼承登記，為此上開繼承
    人即被告ａ○○等28人、被告黃Ｋ○○等40人，應分別就系
    爭272 、276 號土地被繼承人廖溪邊、林權應有部分45分之
    9 、42分之3 辦理繼承登記後，以利分割。又系爭272 、27
    6 號土地迄今仍保持共有，致土地均無法充分利用，而兩造
    間並未定有不能分割之期限，亦無因物之使用目的，不能分
    割之情形，惟無法達成協議分割等情，業據原告提土地登記
    謄本、繼承系統表、戶籍謄本為證，並經本院現場履勘明確
    ，製有勘驗筆錄在卷可稽，復為被告所不爭執，再徵之上開
    土地共有人之一除被告庚○○、辛○○、Ｃ○○、Ｂ○○、
    丑○○、ｅ○○、巳○○、辰○○、未○○、ｂ○○、Ｋ○○、寅○○、亥○○、酉○、戌○○、宇○○、卯○○、黃
    ○○外，其餘被告迭經本院傳喚，均未到庭主張其權利，亦
    未就分割之方法有所主張，顯已無法協議分割各節以觀，足
    認兩造無法達成協議分割，堪信原告上開之主張屬實，是原
    告以兩造不能達成分割協議，訴請被告ａ○○等28人、被告
    黃Ｋ○○等40人，應分別就系爭272 、276 號土地被繼承人
    廖溪邊、林權應有部分45分之9 、42分之3 辦理繼承登記，
    及裁判分割系爭272 、276 號土地，於法自屬有據，應予准
    許。
五、按裁判上定共有物之分割分法，法院有審酌共有物各種情形
    ，顧及共有人全體利益而自由裁量之權，不受任何當事人主
    張之拘束，最高法院29年度上字第1792號、49年度台上字第
    2569號判例可資參照。查系爭272 、276 號土地之形狀近似
    東西窄、南北長之長方形，面積分別為0.13415 、0.150201
    公頃，東、西側均臨道路對外交通，系爭272 、276 號土地
    建有如雲林縣西螺地政事務所96年8 月20日複丈成果圖所示
    符號Ｂ1 、Ｂ2 部分為鐵厝、樓房，面積分別為0.001511、
    0.014296公頃，現為被告未○○使用；符號Ｃ部分為堆雜物
    ，面積為0.034647公頃，現為原告使用；符號Ｄ1 部分為鐵
    厝，面積為0.00927 公頃，現為被告巳○○使用；符號 Ｄ2
    、Ｅ部分為通行巷、樓房，面積分別為0.005402、0.009428
    公頃，現為被告辰○○使用（按複丈成果圖誤載符號Ｄ2 為
    被告巳○○使用）；符號Ｆ部分為平房，面積為0.01899 公
    頃，現為被告丑○○使用；符號Ｇ部分為樓房，面積為0.00
    985 公頃，現為被告庚○○使用（按複丈成果圖誤載為李茂
    火）；符號Ｈ部分為樓房（部分平房），面積為0.011508公
    頃，現為被告辛○○使用；符號Ｉ部分為樓房（部分鐵厝）
    ，面積為0.016666公頃，現為被告宇○○、宙○○使用；符
    號Ｊ部分為樓房（部分鐵厝），面積為0.015668公頃，現為
    被告戌○○使用；符號Ｋ、Ｎ2 、Ｘ部分為鐵厝、平房、農
    作物，面積分別為0.027555、0.00319 、0.000512公頃，現
    為訴外人林權，及被告申○○、亥○○、黃○○使用（按複
    丈成果圖誤載符號Ｎ2 為訴外人廖溪邊使用、Ｘ為無人使用
    ）；符號Ｌ部分為樓房，面積為0.011977公頃，現為被告酉
    ○使用；符號Ｍ部分為鐵厝，面積為0.011353公頃，現為被
    告卯○○使用；符號Ｎ1 部分為樓房（部分鐵厝），面積為
    0.025811公頃，現為訴外人廖溪邊使用；符號Ｏ部分為樓房
    （部分平房），面積為0.008723公頃，現為被告ｅ○○使用
    ；符號Ｐ部分為樓房（部分平房），面積為0.008993公頃，
    現為被告Ｑ○○使用；符號Ｑ1 、Ｑ2 、Ｑ3 部分為平房、
    空地、平房，面積分別為0.003955、0.008276、0.008605公
    頃，現為被告Ｃ○○、Ｂ○○使用；符號Ｒ1 、Ｒ2 部分為
    平房、樓房，面積分別為0.002683、0.008047公頃，現為訴
    外人郭義田使用；符號Ｙ部分為平房，面積為0.007435公頃
    ，現使用狀況不明，上開建物除樓房外，其餘建物興建年代
    久遠，經濟價值不高等情，業經本院會同雲林縣西螺地政事
    務所勘驗現場明確，並製有勘驗筆錄，及該所96年8 月20日
    土地複丈成果圖附卷可稽。茲審酌：
  (一)系爭272 、276 號土地因共有人不同而無法合併分割，然經
    當事人到場或出具聲明書表示同意系爭272 、276 號土地合
    併分割，且土地共有人亦在系爭272 、276 號土地土地建有
    如上開所述之地上物，苟不准許合併分割，將致系爭2 筆土
    地細分，且勢必將大量拆除上開地上物，有害共有人之經濟
    效用，及系爭272 、276 號土地之整體利用，反之，苟系爭
    272 、276 號土地得合併分割，不僅上開地上物大致得以保
    存，地上物之所有人可為經濟利用，且有利系爭272 、 276
    號土地之整體利用，考量為使土地得以充分發揮整體經濟效
    益，系爭272 、276 號土地合併分割較符合全體共有人之利
    益，是原告主張系爭272 、276 號土地合併分割，尚堪憑採
    。
  (二)本院審酌系爭272 、276 號土地依原告所主張之雲林縣西螺
    地政事務所97年11月6 日複丈成果圖所示方法分割，該分割
    方案係依兩造現使用區域為分割原則，變動較小，亦無他人
    互相配合之牽制，影響較小，分割後兩造取得之土地均屬方
    正，各共有人間均便於利用，並均臨道路出入方便，符合大
    多數人之利益，及土地之經濟利用，並經上開到場之被告庚○○、辛○○、Ｃ○○、Ｂ○○、丑○○、ｅ○○、巳○○
    、辰○○、未○○、ｂ○○、Ｋ○○、寅○○、亥○○、酉
    ○、戌○○、宇○○、卯○○、黃○○同意此分割方案，故
    認依原告主張之分割方案即雲林縣西螺地政事務所97年11月
    6 日複丈成果圖所方法分割對兩造較公平、合理，且符合土
    地整體之利用價值，並兼及兩造間共有價值平等均衡原則，
    乃判決如主文第3 項所示。
六、再按以原物為分配時，如共有人中，有不能按其應有部分受
    分配者，得以金錢補償之，民法第824 條第3 項定有明文。
    經查，系爭272 、276 號土地共有人之應有部分詳如卷附土
    地登記謄本所載之權利範圍欄所示，因採原告主張之上開方
    案分割，將致系爭272 、276 號土地共有人分配所得之面積
    增減如附表增減面積欄所示之面積，而有關面積增減部分，
    原告主張以每平方公尺10,000元作為補償金額之計算標準，
    且本院審酌系爭272 、276 號土地均坐落在雲林縣西螺鎮○○段，地目均為建，使用分區均為空白，使用地類別均為空
    白，96年度土地公告現值均為每平方公尺新台幣（下同）5,
    500 元；系爭272 、276 號土地東、西側均臨道路對外交通
    ，交通情況尚稱便利，然四周商業色彩不彰，為一般住宅觀
    ，市況不繁華，生活機能尚可，且為被告庚○○、辛○○、
    Ｃ○○、Ｂ○○、丑○○、ｅ○○、巳○○、辰○○、未○○、ｂ○○、Ｋ○○、寅○○、亥○○、酉○、戌○○、宇
    ○○、卯○○、黃○○所同意等情，認以每平方公尺10,000
    元作為補償金額之計算標準，應屬合宜公允，爰定系爭土地
    之各共有人應支付及應受領補償之金額，分別如附表所示，
    乃判決如主文第4 項所示。
七、末查，分割共有物乃具非訟事件之性質，本院斟酌何種分割
    方法較能增進共有物之經濟效益，並兼顧兩造之利益，以決
    定適當之分割方法，不因何造起訴而有不同，故原告請求分
    割之訴雖有理由，惟關於訴訟費用負擔，以共有人全體各按
    其應有部分比例負擔，方屬事理之平，併此敘明。
八、訴訟費用負擔之依據：民事訴訟法第80條之1 、第85條第2
    項。
中    華    民    國    98    年    2     月    27    日
                  民事第二庭    法  官  陳秋如
以上正本係照原本作成
如對本判決上訴，須於判決送達後20日內向本院提出上訴狀（需
按他造人數提出繕本）
中    華    民    國    98    年    2     月    27    日
                                書記官  楊麗雪
┌───────────────────────────────────────────────────┐
│ 附表（金額：新台幣）                                                                                 │
├─┬───┬────────┬─────────┬────────┬─────────────────┤
│編│      │合併後應有面積（│分配面積（平方公尺│   增減面積     │     補    償                     │
│號│姓  名│平方公尺）      │）                │ （平方公尺）   │ 應                之  金  額     │
│  │      │                │                  │                │     受領補償                     │
│  │      │                │                  │                │                                  │
├─┼───┼────────┼─────────┼────────┼─────────────────┤
│1 │未○○│393.44          │171.23            │減少222.21      │應受領補償金額2,222,100元         │
├─┼───┼────────┼─────────┼────────┼─────────────────┤
│2 │午○○│536.53          │394.32            │減少142.21      │應受領補償金額1,422,100元         │
├─┼───┼────────┼─────────┼────────┼─────────────────┤
│3 │辰○○│138.30          │166.74            │增加28.44       │應支付補償金額284,400元           │
├─┼───┼────────┼─────────┼────────┼─────────────────┤
│4 │丑○○│178.87          │190.70            │增加11.83       │應支付補償金額118,300元           │
├─┼───┼────────┼─────────┼────────┼─────────────────┤
│5 │辛○○│110.89          │117.53            │增加6.64        │應支付補償金額66,400元            │
├─┼───┼────────┼─────────┼────────┼─────────────────┤
│6 │宇○○│107.28          │168.95            │增加30.84       │應支付補償金額308,400元           │
│  │宙○○│                │                  │增加30.83       │應支付補償金額308,300元           │
├─┼───┼────────┼─────────┼────────┼─────────────────┤
│7 │戌○○│107.29          │157.16            │增加49.87       │應支付補償金額498,700元           │
├─┼───┼────────┼─────────┼────────┼─────────────────┤
│8 │亥○○│47.68           │72.90             │增加37.56       │應支付補償金額375,600元           │
├─┼───┼────────┼─────────┼────────┼─────────────────┤
│9 │酉○  │71.52           │119.77            │增加60.59       │應支付補償金額605,900元           │
├─┼───┼────────┼─────────┼────────┼─────────────────┤
│10│卯○○│71.52           │113.52            │增加54.34       │應支付補償金額543,400元           │
├─┼───┼────────┼─────────┼────────┼─────────────────┤
│11│ａ○○│268.30          │258.10            │減少10.20       │應連帶受領補償金額102,000元       │
│  │等28人│                │                  │                │                                  │
└─┴───┴────────┴─────────┴────────┴─────────────────┘


司法院資訊處製作；財團法人民間司法改革基金會備份。
